【裁判字號】    97,消債更,94
【裁判日期】    980629
【裁判案由】    聲請更生程序
【裁判全文】
臺灣高雄地方法院民事裁定            97年度消債更字第94號
聲  請  人  甲○○
上列當事人因消費者債務清理事件聲請更生，本院裁定如下：
    主  文
聲請駁回。
聲請費用由聲請人負擔。
    理  由
一、聲請意旨略以：聲請人前因積欠前台東區中小企業銀行（業
    經荷蘭銀行概括承受，下稱荷蘭銀行）等無擔保債權銀行現
    金卡、信用卡等債務合計新臺幣（下同）1,862,869 元，於
    民國95年5 月參與中華民國銀行公會債務協商機制，與最大
    債權銀行荷蘭銀行協議自95年5 月起，分120 期，每月還款
    14,000元，惟聲請人96年每月薪資收入平均30,000元，每月
    之支出除上開協商金額外，尚有(一)房屋租金5,000 元(二)膳食
    費6,000 元(三)交通費用2,000 元(四)雜項支出4,000 元，上開
    (一)至(四)項之費用合計17,000元；此外，聲請人每月亦須負擔
    其女及母親扶養費用共8,000 元，聲請人勉力支應每月包含
    協議金額之開銷，僅得支付至96年2 月止即無法續依上開協
    議內容還款而毀諾，並非聲請人惡意不履行協議，實有客觀
    不可歸責於己事由所致，現聲請人積欠之債務仍達1,862,86
    9 元，且實有不能清償債務之虞情事，爰聲請更生等語。
二、按債務人與金融機構協商成立者，不得聲請更生或清算，但
    因不可歸責於己之事由，致履行顯有重大困難者，不在此限
    ；本條例施行前，債務人依金融主管機關協調成立之中華民
    國銀行公會會員辦理消費金融案件無擔保債務協商機制與金
    融機構成立之協商，準用前項之規定，消費者債務清理條例
    第151 條第5 項、第6 項分別定有明文。衡諸債之關係，係
    以當事人間之信賴關係為基礎，為社會經濟組織之重要支柱
    ，故當事人於以法律行為追求自己之利益之際，亦應顧及對
    方之利益，並考量債權債務在社會上之作用，本於誠實及信
    用之原則，行使債權及履行債務。是對於已陷入經濟上困境
    之消費者，若任其於惡性循環之債務窘境中自生自滅，將衍
    生嚴重之社會問題，難以維持安定之社會經濟秩序，故為兼
    顧債權人、債務人雙方之利益，對陷於經濟上困境之消費者
    ，乃允其於消費者債務清理條例施行後，得選擇以重建型之
    更生程序或清算型之清算程序清理其債務，藉以妥適調整債
    務人與債權人及其他利害關係人間之權利義務關係，保障債
    權人獲得公平受償，並謀求消費者經濟生活之重建復甦機會
    。惟對於已與金融機構協商成立，或於本條例施行前，已依
    金融主管機關協調成立之中華民國銀行公會會員辦理消費金
    融案件無擔保債務協商機制與金融機構成立協商之債務人，
    若非因不可歸責於己之事由，致履行顯有重大困難，僅係為
    圖謀減免債務，而不為債務之履行，自有違債權契約為誠信
    契約之本旨，故依消費者債務清理條例第151 條第6 項準用
    同條第5 項前段之規定，不得聲請更生或清算，始能避免肇
    致道德危險。次按聲請更生或清算不合程式或不備其他要件
    者，法院應以裁定駁回之，但其情形可以補正者，法院應定
    期間先命補正，消費者債務清理條例第8 條亦有明文規定。
三、聲請人雖陳明前因積欠荷蘭銀行等債權人無擔保債務金額為
    1,862,869 元，毀諾時點為96年2 月，惟依荷商荷蘭銀行股
    份有限公司台北分公司97年5 月22日（97）荷銀債清字第59
    號函附電腦查詢處理資料，聲請人協商時之金額為1,456,55
    2 元，每月應繳金額為16,500元，毀諾時點為95年9 月，有
    上開函文在卷可查，可認協商時之無擔保債務金額為1,456,
    552 元，每月應繳金額為16,500元，聲請人之毀諾時點為95
    年9 月等情為真實；另聲請人與最大債權銀行荷蘭銀行達成
    分期還款協議，以附表所示之方案償還上揭債務，嗣於95年
    9 月毀諾等情，有上揭函文、財團法人金融聯合徵信中心當
    事人查詢個人資料（信用報告）回覆書可佐，可信為真實。
    是故，本件首應審究者，在於聲請人之毀諾是否具有履行顯
    有重大困難且不可歸責於己之事由？如是者，有無不能清償
    之情事？經查：
  (一)雖依聲請人所陳，其於96年間每月薪資收入約為30,000元，
    並提出存摺內頁影本1 份為佐，惟依卷附之財政部高雄市國
    稅局95年度綜合所得稅各類所得資料清單、96年度綜合所得
    稅結算申報所得資料參考清單所載，聲請人95、96年度所得
    總額分別為495,461 元、473,496 元，則核算每月平均收入
    分別約為41,288元、39,458元，聲請人陳報96年每月薪資僅
    約30,000元乙情，尚不可採，應認聲請人95、96年之每月平
    均收入為41,288元、39,458元。
  (二)其次，聲請人主張每月必要支出費用約17,000元乙情，雖提
    出房屋租賃契約、統一發票、使用牌照稅繳款書、燃料使用
    費繳納通知書等為佐，惟聲請人未提出全部憑證以資證明，
    無從審酌是否均屬必要之費用，況消費者債務清理條例之立
    法目的，係為使不幸陷入經濟困境之人得以清理債務、重建
    生活，並在清理過程中能保有符合人性尊嚴之最低基本生活
    ，而非維持債務人過去慣常之寬裕生活，是於評估履行原協
    商方案是否顯有重大困難時，並非由聲請人任意主張其基本
    生活費用之數額，否則將造成揮霍無度以致清償能力降低，
    反而易使更生程序無從進行，衡以，聲請人居住於高雄市鼓
    山區，因此本院認應以內政部所公告之97年度高雄市低收入
    戶最低生活費用每人每月為10,991元計算始為合理，逾此範
    圍則難謂必要費用；另聲請人主張每月應負擔其母親洪伴及
    其女孫泧姍扶養費用各4,000 元部分，依卷附之戶籍謄本所
    載，孫泧姍出生日期為89年1 月22日，年紀尚幼，當無謀生
    能力，則以97年度高雄市最低生活費10,991元為基準，聲請
    人主張由其每月負擔孫泧姍之扶養費用4,000 元，應可採認
    ；至於扶養其母洪伴部分，按受扶養權利者，以不能維持生
    活而無謀生能力者為限；前項無謀生能力之限制，於直系血
    親尊親屬不適用之。因負擔扶養義務而不能維持自己生活者
    ，免除其義務，但受扶養權利者為直系血親尊親屬或配偶時
    ，減輕其義務，民法第1117條第1 項、第2 項、第1118條亦
    有明定。本件洪伴於96年有利息收入4 筆共計21,683元，有
    財政部高雄市國稅局96年度綜合所得稅各類所得資料清單1
    份在卷可查，以年利率2%計算，存款應達1,084,150 元，難
    認其有不能維持生活之情事；再者，聲請人復未能提出相關
    資料證明洪伴確無謀生能力，揆諸前開規定，難認其有受聲
    請人扶養之必要，故聲請人主張應將每月支付洪伴扶養費用
    4,000 元列為必要費用云云，自不可採。
  (三)則以聲請人95、96年之每月平均薪資41,288元、39,458元扣
    除每月最低生活費用10,991元及扶養費用4,000 元後，尚餘
    26,237元、24,467元，足供聲請人按期繳納協議金額16,500
    元，聲請人於成立協議後之經濟情況並無任何顯著減少或變
    更之情事，聲請人亦未能舉證證明其自95年9 月起有何不可
    歸責於己之事由，致履行顯有重大困難，顯見聲請人並無不
    可歸責於己之事由。
  (四)縱依聲請人所陳，其現時收入僅約29,000元。則依聲請人所
    陳報之債權人清冊，聲請人現存債務總額計1,862,869 元，
    則扣除必要生活費用10,991元及扶養費用4,000 元，仍餘14
    ,009 元 可供清償債務，如不計算利息，依上開可用金額，
    聲請人需償還133 個月【0000000 ÷（00000-00000-0000）
    ≒133 】則可清償完畢，參以聲請人目前32歲（66年1 月25
    日出生），正值壯年，堪認聲請人應有償債能力，尚無不能
    清償債務之虞情事。
四、綜上，本件聲請人既無不可歸責之事由，亦無不能清償之虞
    ，應屬聲請更生之要件不備，且又無從補正，依首揭條文之
    意旨，自應駁回其更生之聲請，爰裁定如主文。
中    華    民    國    98    年    6     月    29    日
              民事庭        法      官  高瑞聰
上為正本係照原本作成。
本件得抗告。
中    華    民    國    98    年    6     月    30    日
                            書  記  官  吳雅琪
┌─────────────────────────────┐
│附表                                                      │
├──────┬──────┬──────┬────┬───┤
│債務總金額  │還款起始月份│每月還款金額│還款日期│利率  │
├──────┼──────┼──────┼────┼───┤
│1,456,552元 │95年5月     │16,500元    │每月10日│6%    │
└──────┴──────┴──────┴────┴───┘


司法院資訊處製作；財團法人民間司法改革基金會備份。
